臺灣臺中地方法院民事判決　九十一年度訴字第四一○○號
　　原　　　告　乙○○
　　訴訟代理人　丙○○
　　　　　　　　丁○○
　　被　　　告　甲○○
右被告因詐欺案件，經原告提起請求損害賠償之附帶民事訴訟（九十年度附民字第五
一四號），經本院刑事庭裁定移送前來，本院於民國九十三年七月一日言詞辯論終結
，判決如左：
    主      文
被告應給付原告新台幣參佰捌拾壹萬元，及自民國九十年五月二日起至清償日止，按
年息百分之五計算之利息。
訴訟費用由被告負擔。
本判決於原告以新台幣壹佰貳拾柒萬元為被告供擔保後，得假執行。但被告如以新臺
幣佰捌拾壹萬元，為原告預供擔保後，得免為假執行。
    事實及理由
一、程序事項：
    按民事訴訟法第一百八十二條第一項既明定法院得命中止訴訟程序，則有同條項
    所定情形時，應否命其中止，法院本有自由裁量之權，並非一經當事人聲請，即
    應命其中止，最高法院著有二十八年抗字第一六四號判例可資參照；本件被告主
    張其刑事詐欺案件，雖經一、二審刑事法院判處罪刑，惟其已上訴最高法院，刑
    事案件尚未終結確定，爰請求停止本件訴訟云云，惟本件訴訟標的之法律關係，
    並非難於判斷，本院因認並無停止訴訟之必要，則依前開說明，自無須裁定停止
    訴訟。又本件被告未於言詞辯論期日到場，核無民事訴訟法第三百八十六條列各
    款情形，應依原告之聲請，由其一造辯論而為判決。
二、原告主張：原告於民國（下同）八十九年元月二十三日收到以被告為詐騙集團成
    員之一（下稱該詐騙集團）所寄發之以「誠德國際控股」為名之刮刮樂彩券，雙
    方取得連絡後，該詐騙集團成員告知原告須繳交保證金及稅金總計新臺幣（下同
    ）三百八十一萬元始得兌領彩金，原告不疑有他，乃分別於八十九年元月二十四
    日匯款六萬元、同年月二十五日匯款二次計二十五萬五千元、同年月二十六日匯
    款十五萬元、同年月二十七日匯款六十六萬五千元、同年月二十八日匯款八十八
    萬元、同年二月一日匯款二次計一百八十萬元，總計八次，金額總計三百八十一
    萬元（匯款明細詳如附表參所示），嗣後原告均未收到彩金，始知遭被告之詐騙
    集團詐騙得逞，而被告嗣後亦經一、二審刑事法院以常業詐欺罪判處有期徒刑在
    案，爰依侵權行為之法律關係，訴請被告給付如聲明所示之金額等語。並聲明：
    (一)被告應給付原告三百八十一萬元，及自起訴狀繕本送達之翌日起至清償日止，
      按年息百分之五計算之利息。(二)願供擔保，請准宣告假執行。
三、被告未於最後言詞辯論期日到場，據其以前所提書狀及到場所為聲明及陳述略以
    ：被告雖有與詐騙集團份子溫信約共同至中部各縣市郵局領取匯款，惟被告並不
    知悉所提領之款項為詐騙集團之不法所得，被告亦係受人矇騙而誤信該款項為成
    立公司之各股東匯款，否則被告為何未趁警方接獲通報到達前即畏罪逃匿，反要
    求郵局行員查詢是否紀錄有誤，於郵局內靜候近二十分鐘後，始由警方前來逮捕
    ，是被告對於詐騙集團之犯罪行為確不知情，本身亦係受害人。再本件被告遭人
    利用至郵局取款僅短短二日，且於八十九年一月二十九日即為警方所逮捕，而原
    告於該日以後，卻仍將款項匯入詐騙集團帳戶，由此足見被告並非詐騙集團之成
    員，本件原告因遭詐騙所受之損害，並非出於被告之遭人利用取款，二者間並無
    因果關係存在，是原告之請求實無理由等語資為抗辯。並聲明：(一)原告之訴及假
    執行之聲請均駁回。(二)如受不利之判決，願供擔保請准宣告免為假執行。
四、兩造不爭執之事實：
    原告主張其於八十九年元月二十三日收到該詐騙集團寄來之以「誠德國際控股」
    為名之刮刮樂彩券，雙方取得連絡，該集團成員告知原告須繳交保證金及稅金始
    得兌領彩金，原告不疑有他，乃分別於八十九年元月二十四日匯款六萬元、同年
    月二十五日匯款二次計二十五萬五千元、同年月二十六日匯款十五萬元、同年月
    二十七日匯款六十六萬五千元、同年月二十八日匯款八十八萬元、同年二月一日
    匯款二次計一百八十萬元，總計八次，金額計三百八十一萬元，嗣後原告均未收
    到彩金，始知遭詐騙集團詐騙得逞，而被告被控為該詐騙集團之成員之一，嗣後
    亦經一、二審刑事法院以常業詐欺罪判處有期徒刑在案等語，業據其提出刮刮樂
    中獎通知一份、郵政國內匯款執據八張等為證，並經本院依職權向最高法院調取
    台灣高等法院台中分院九十二年度上訴字第七九號刑事偵審相關卷宗（含本院九
    十年度易字第九四六號刑事及相關偵查卷宗，下稱刑事偵審卷宗）核閱屬實，被
    告除抗辯其非該詐騙集團成員，對於原告之損害無須負責外，對於上開事實並不
    爭執，自堪信為真實。
五、得心證之理由：
  (一)本件原告主張其遭以被告為成員之一之刮刮樂詐騙集團詐騙而匯款損失三百八十
    一萬元等語；被告雖坦承有與詐騙集團成員溫信約一同前去領取匯款，惟辯稱誤
    信所領取之匯款是為成立公司之股東所匯入之款項，並不知是詐騙款，其並非詐
    騙集團成員之一，並無對原告為詐騙之侵權行為等語，故而本件兩造之爭執要點
    乃在於被告是否為該刮刮樂詐騙集團成員之一，而應對原告遭詐騙所受之損害負
    侵權行為之損害賠償責任？
  (二)查被告雖辯稱：伊並不知「溫信約」等人係刮刮樂詐騙集團，且伊雖有與詐騙集
    團份子溫信約共同至中部各縣市郵局領取匯款，惟並不知悉所提領之款項為詐騙
    集團之不法所得，伊亦係受人矇騙而誤信該款項為成立公司之各股東匯款，否則
    為何未趁警方接獲通報到達前即畏罪逃匿，反要求郵局行員查詢是否紀錄有誤，
    於郵局內靜候近二十分鐘後，始由警方前來逮捕，是伊對於詐騙集團之犯罪行為
    確不知情，本身亦係受害人，再本件伊遭人利用至郵局取款僅短短二日，且於八
    十九年一月二十九日即為警方所逮捕，而原告於該日以後，卻仍將款項匯入詐騙
    集團帳戶，足見被告並非詐騙集團之成員云云。惟查：
    (1)被告甲○○於被訴詐欺案件之刑事審判中坦承自八十九年一月二十八日八時起
      ，有以每日三千元之代價，受僱於「溫信約」而與「溫信約」共同至郵局提領
      款項，其方式係由「溫信約」駕車載同被告至臺中縣市、彰化縣、南投縣內之
      各地郵局，於車上「溫信約」先以電話聯繫詢得各人頭帳戶內之存款餘額，被
      告復依「溫信約」之指示，持「溫信約」所交付如附表壹之哀聰文及其他真實
      姓名年籍不詳之郵局人頭帳戶（共約七、八本）之存摺、印章、提款卡，至前
      開各地郵局提領被害人遭詐騙匯入之款項，「溫信約」則開車在附近等候，待
      被告領得款項後，再當場轉交給「溫信約」牟利，嗣於八十九年一月二十九日
      上午十時許，被告復持哀聰文之郵局帳戶存摺、印章、提款卡至位在臺中市○
      區○○路之臺中大智郵局內，偽造哀聰文名義，提款金額為二十五萬元之郵政
      存簿儲金提款單一紙，並在其上盜蓋哀聰文之印章，持以向上開郵局櫃員許聖
      岳行使，經許聖岳發現該帳戶有非法使用之警示訊息而報警當場查獲，並扣得
      上開郵政存簿儲金提款單一紙及如附表貳編號十四至十六所示之物，至在現場
      附近等候之「溫信約」見狀則趁隙逃逸，警方並旋在「溫信約」等人虛設之聯
      絡處「大地資訊公司」內查扣如附表貳編號十七至二十所示之物，另並在被告
      之台中市○區○○○街六號十三樓之一居住處扣得如附表貳編號一至十一及廾
      一所示之物，又在被告所有之車牌號碼ＦＣ－六七○○號自小客車及ＯＨ－一
      五四九號自小貨車上查扣如附表貳編號十二及十三所示之物等事實不諱（見刑
      事二審卷第三四頁至第三七頁、第一四七頁至第一四九頁），則被告此部分自
      認之事實核與事實相符，自可信為屬實。
    (2)雖被告否認有上開詐欺之犯行，辯稱：伊應徵時並不知「溫信約」等人係虛設
      「誠德國際控股集團」，組成刮刮樂詐騙集團詐取財物，係嗣被警方查獲後伊
      始知情云云。惟查被告之犯罪事實，業據被害人楊千榕、林守谷、王春梅、尚
      惠茹、黃威姈、李純綾、蔡蕭寨、徐惠華、林雅慧、陳瑀瑩、黃金枝、吳立本
      、乙○○、陸王秋桂、鍾秋連、呂鴻信、李燕芬、王廖黎真、陳鐵山、楊信美
      、陸兆璉、吳可汶、何翁茹、陳文琳及證人即被害人朱王鳳玉之子朱宏興等
      人於警訊時分別指述綦詳，並有「誠德國際控股集團」之廣告傳單、被害人楊
      千榕等人匯款至前開指定人頭帳戶之郵政國內匯款執據、哀聰文、龐眾杰、林
      聖喻、蔡崇興、沈健安、呂鳳美、呂韋錫、賴俊德、陳美君等人頭帳戶之郵政
      存簿儲金每日活動戶存提詳情表、交通部郵政儲金匯業局提供之「誠德國際控
      股集團」刮刮樂詐騙案犯罪用帳戶餘額資料、被告偽造哀聰文名義之郵政存簿
      儲金提款單一紙、內政部警政署刑事警察局就「誠德國際控股集團」犯罪事實
      調查報告及如附表貳編號十二至廾一所示之物等證物附於上開刑事偵審卷宗，
      並經本院調取上開刑事偵審卷宗核閱屬實，洵堪佐證。
    (3)又被告雖辯稱：其並不知「溫信約」等人係刮刮樂詐騙集團云云，惟被告於刑
      事偵訊中供承：「（你們有無懷疑「溫信約」為不法勾當？）有懷疑」，於刑
      事一審調查時復坦承：「（你是否有嫌疑為何這麼簡單的工作會請你幫忙？）
      第一天做完之後我有嫌疑溫先生是從事非法的活動，我有嫌疑溫先生的資金來
      源有問題，所以我第一天做完之後我就打算不做，但是第二天溫先生再三拜託
      我再去取款，所以我就又去了」、「（當初溫先生跑何種業務？）當初我應徵
      工作時，溫先生有跟我說他是做融資，案發時那兩天他只是開車帶我到台中南
      投彰化跑，在車上我只是不斷的看著他接聽電話，內容是那個戶口有多少資金
      進來，因此我有嫌疑這些帳戶資金來源不正當」等語，是被告主觀上應知悉所
      提領之金錢涉及不法，要無疑義。再被告與「溫信約」確係以上開方式提領款
      項，亦迭據被告於刑事偵審中自白不諱，則觀諸「溫信約」偕同被告提款前，
      需先以電話查詢帳戶餘額，而被告係以每日三千元之高薪受僱於「溫信約」從
      事提領款項之工作，且每次提款時均由「溫信約」單獨開車在附近等候等情，
      足見「溫信約」並非因忙碌無法分身而找被告代為領款，至為明顯。又倘若「
      溫信約」提領之款項係有合法之來源，對帳戶內之款項，理應有相當之瞭解，
      何以提領之前需先以電話查詢帳戶存款金額，且其既已親至現場，又何需另外
      花費鉅額之日薪僱用被告前往領款？再查被告於刑事偵訊中係供稱：「溫信約
      」告訴伊說業務性質為汽機車融資，借錢的人會不定時的存入利息至郵局云云
      ；惟於刑事一審審理時則供稱：伊係誤信該款項為「溫信約」所有，乃成立公
      司之各股東匯款云云，核其所辯前後顯相矛盾，自難採信。況依常理，籌集資
      金僅須利用單一帳戶、定點郵局即能完成提領匯款之手續，而「溫信約」竟同
      時使用眾多郵局帳戶，復密集分次至各地不同郵局提領款項，所為顯悖常情，
      是被告辯稱其並不知悉所提領款項為詐騙集團之不法所得云云，應屬推諉卸責
      之詞，不足採信。
    (4)另被告於刑事警訊時已自承：「我已持『溫信約』所交付之郵局帳戶存摺，為
      『溫信約』提領約一百二十萬元之款項，提領所得全數交予『溫信約』」等語
      ，是苟被告將所持有非隨時輕易可得之人頭帳戶存摺資料並提領所得之鉅額現
      金取走，則「溫信約」詐騙集團勢必損失慘重，且就被告持有之現金數額及郵
      局存摺等均係刮刮樂詐騙集團之重要物品觀之，被告顯係前開刮刮樂集團之重
      要成員甚明。按刮刮樂詐騙集團之目的即在於向不知情之被害人詐取現金，詐
      騙所得之款項為其最終之目的及利益之所在，是持人頭帳戶提領詐得之現金，
      應屬集團中相當重要且屬不可或缺之工作項目，否則刮刮樂詐騙集團之一切手
      段（如設計傳單、寄發傳單、取得人頭帳戶、接聽被害人電話等）將成為泡影
      ，此種重要之工作要無假手外人之理，而被告即擔任此項提款之工作，如謂被
      告非前述刮刮樂集團之重要成員，孰能置信！
    (5)再被告辯稱伊並不知悉所提領之款項為詐騙集團之不法所得，伊亦係受人矇騙
      而誤信該款項為成立公司之各股東匯款，否則為何未趁警方接獲通報到達前即
      畏罪逃匿，反要求郵局行員查詢是否紀錄有誤，於郵局內靜候近二十分鐘後，
      始由警方前來逮捕，是伊對於詐騙集團之犯罪行為確不知情，本身亦係受害人
      ，再本件伊遭人利用至郵局取款僅短短二日，且於八十九年一月二十九日即為
      警方所逮捕，而原告於該日以後，卻仍將款項匯入詐騙集團帳戶，足見被告並
      非詐騙集團之成員云云。惟查，證人即經辦被告持哀聰文郵局存摺提領款項之
      臺中大智郵局儲櫃專辦許聖岳於刑事一審審理時結證稱：「被告領款時在電腦
      存戶帳戶內設有警示訊息，如有提領款項要通知主管及警察單位，我發現時就
      報告支局長高金源，當時我並未告知被告帳戶遭凍結一事，我請被告稍等一下
      後，我不動聲色繼續辦其他人之業務」等語；證人即臺中大智郵局支局長高金
      源於原審審理時亦結證稱：「許聖岳通知我，我就通知立德派出所來處理，二
      、三分鐘後警察就來了，我告知就是這一位，警員即將他帶走，在我們報案到
      警員到時我們都未與被告交談，被告就在郵局內等」、「（郵局有無安全人員
      給予攔阻之動作？）我們郵局沒有安全人員給予攔阻之動作，只是承辦人員告
      訴他稍候而已」各等語，足徵被告遭警員逮捕前，郵局人員並未透露其所憑辦
      帳戶遭凍結一事，是被告係因未查悉事跡敗露而為警捕獲，要非因主觀上不知
      所提款項來源非法而任警逮捕，且原告指稱其所匯入款項之帳戶，均是同一詐
      騙集團所提供者，且係因原告錢不夠，所以才會分多次匯款，由此足徵被告上
      開所辯，亦無足採。
    (6)按數人共同不法侵害他人之權利者，連帶負損害賠償責任﹔不能知其中孰為加
      害人者，亦同；造意人及幫助人，視為共同行為人，民法第一百八十五條定有
      明文。又按刑法上所指之共同正犯，係共同實施犯罪行為之人，在共同意思範
      圍內，各自分擔犯罪行為之一部，相互利用他人之行為，以達其犯罪之目的，
      其成立不以全體均行參與實施犯罪構成要件之行為，參與犯罪構成要件之行為
      者，固為共同正犯，以自己共同犯罪之意思，參與犯罪構成要件以外之行為，
      或以自己共同犯罪之意思，事前同謀，而由其中一部分人實行犯罪之行為者，
      亦均應認為共同正犯，對於全部行為所發生之結果，均須負其責任（司法院大
      法官會議釋字第一Ｏ九號解釋參照）。本件被告依「溫信約」之指示，分擔提
      款此一刮刮樂詐財流程之重要部分行為，對於本件集團犯罪之完成具有相當之
      支配力，係參與本件犯罪構成要件之行為，其顯與「溫信約」有犯意之聯絡，
      而共同參與該集團詐取財物之犯行，故被告乃為詐欺行為之共同正犯，為該詐
      騙集團成員之一，至堪認定，臺灣高等法院臺中分院刑事庭亦同此認定，而以
      被告觸犯常業詐欺罪，判處被告有期徒刑二年，此有刑事判決一份在卷可稽。
      故依前述，被告乃為詐騙原告之共同侵權行為人，其詐騙行為與原告所受之損
      害間具有因果關係，是被告自應對原告因詐騙所受全部損害負侵權行為之損害
      賠償責任。
  (三)綜上所述，被告抗辯其非詐騙集團成員，並無對原告為侵權行為云云，並不足採
    ，自應以原告之主張為可信。從而，原告主張依侵權行為之法律關係請求被告應
    給付原告三百八十一萬元，及自刑事附帶民事起訴狀繕本送達之翌日即九十年五
    月二日起至清償日止，按年息百分之五計算之利息，為有理由，應予准許。
  (四)兩造均陳明願供擔保，聲請宣告假執行或免為假執行，均核無不合，爰各酌定相
    當之擔保金額，併准許之。
  (五)本件判決之基礎已臻明確，兩造其餘攻擊防禦方法及舉證，核與判決無影響，爰
    不另一一論述，併此敘明。
四、訴訟費用負擔及假執行宣告之依據：民事訴訟法第七十八條、第三百九十條第二
    項、第三百九十二條。
中　　　華　　　民　　　國　　九十三　　年　　　七　　　月　　二十二　　日
                                  臺灣臺中地方法院民事第三庭
~B審判長法　官　張恩賜
~B　　　法　官　李悌愷
~B　　　法　官　洪堯讚
右為正本係照原本作成
如對本判決上訴，須於判決送達後廿日內向本院提出上訴狀
中　　　華　　　民　　　國　　九十三　　年　　　七　　　月　　二十二　　日
~B法院書記官
~FO
~T40
附表壹：（刑事案件相關人頭帳戶）：
┌──┬───┬───────┬────────┐
│編號│戶  名│郵  局  局  號│帳            號│
├──┼───┼───────┼────────┤
│一  │哀聰文│0000000│0000000  │
├──┼───┼───────┼────────┤
│二  │張志宏│0000000│0000000  │
├──┼───┼───────┼────────┤
│三  │龐眾杰│0000000│0000000  │
├──┼───┼───────┼────────┤
│四  │林聖喻│0000000│0000000  │
├──┼───┼───────┼────────┤
│五  │蔡崇興│0000000│0000000  │
├──┼───┼───────┼────────┤
│六  │沈健安│0000000│0000000  │
├──┼───┼───────┼────────┤
│七  │呂鳳美│0000000│0000000  │
├──┼───┼───────┼────────┤
│八  │呂韋錫│0000000│0000000  │
├──┼───┼───────┼────────┤
│九  │賴俊德│0000000│0000000  │
├──┼───┼───────┼────────┤
│十  │陳美君│0000000│0000000  │
├──┼───┼───────┼────────┤
│十一│林進明│○○三一三四  │○二一九二六    │
├──┼───┼───────┼────────┤
│十二│洪芳仁│0000000│0000000  │
├──┼───┼───────┼────────┤
│十三│李曉萍│○○七○○○  │一三○八三九    │
├──┼───┼───────┼────────┤
│十四│廖詠維│0000000│0000000  │
├──┼───┼───────┼────────┤
│十五│高寧憶│0000000│0000000  │
├──┼───┼───────┼────────┤
│十六│林蒼龍│○○二一三八  │○一七七八五    │
└──┴───┴───────┴────────┘
 附表貳：（刑事案件相關扣案物品）
┌──┬────────────┬──┐
│編號│名                    稱│數量│
├──┼────────────┼──┤
│ 一 │甲○○台新銀行存摺      │壹本│
├──┼────────────┼──┤
│ 二 │陳秀珠台新銀行存摺      │壹本│
├──┼────────────┼──┤
│ 三 │童玉平郵局存摺          │壹本│
├──┼────────────┼──┤
│ 四 │甲○○土地銀行存摺      │壹本│
├──┼────────────┼──┤
│ 五 │甲○○臺中市第三信用合作│壹本│
│    │社存摺                  │    │
├──┼────────────┼──┤
│ 六 │童玉平臺灣中小企業銀行存│壹本│
│    │摺                      │    │
├──┼────────────┼──┤
│ 七 │甲○○合作金庫存摺      │壹本│
├──┼────────────┼──┤
│ 八 │童玉平合作金庫存摺      │壹本│
├──┼────────────┼──┤
│ 九 │玉琮勝郵局存摺          │壹本│
├──┼────────────┼──┤
│ 十 │童玉平臺中市第六信用合作│壹本│
│    │社存摺                  │    │
├──┼────────────┼──┤
│十一│甲○○臺中市第六信用合作│壹本│
│    │社存摺                  │    │
├──┼────────────┼──┤
│十二│臺灣北中南區郵局分佈地點│壹本│
├──┼────────────┼──┤
│十三│臺灣北中南區郵局分佈地點│半本│
├──┼────────────┼──┤
│十四│哀聰文郵局存摺          │壹本│
├──┼────────────┼──┤
│十五│哀聰文郵局提款卡        │壹張│
├──┼────────────┼──┤
│十六│哀聰文印章              │壹枚│
├──┼────────────┼──┤
│十七│打卡鐘                  │壹台│
├──┼────────────┼──┤
│十八│電話                    │壹台│
├──┼────────────┼──┤
│十九│打卡片                  │貳張│
├──┼────────────┼──┤
│二十│卡片架                  │壹個│
├──┼────────────┼──┤
│廾一│現金參拾玖萬伍仟元      │    │
└──┴────────────┴──┘
 附表參：原告匯款明細（新台幣：元）
┌──┬──────┬──────┬────────┐
│編號│日期        │收款人      │匯款金額        │
├──┼──────┼──────┼────────┤
│一  │890124      │龐眾杰      │六萬元          │
├──┼──────┼──────┼────────┤
│二  │890125      │哀聰文      │十五萬五千元    │
│    │            │            │                │
├──┼──────┼──────┼────────┤
│三  │890125      │哀聰文      │十萬元          │
├──┼──────┼──────┼────────┤
│四  │890126      │哀聰文      │十五萬元        │
├──┼──────┼──────┼────────┤
│五  │890127      │哀聰文      │六十六萬五千元  │
│    │            │            │                │
├──┼──────┼──────┼────────┤
│六  │890128      │李曉萍      │八十八萬元      │
├──┼──────┼──────┼────────┤
│七  │890201      │林進明      │九十萬元        │
├──┼──────┼──────┼────────┤
│八  │890201      │李曉萍      │九十萬元        │
├──┼──────┼──────┼────────┤
│總計│            │            │三百八十一萬元  │
│    │            │            │                │
└──┴──────┴──────┴────────┘
